臺灣雲林地方法院刑事判決　　　　　　　 93年度易字第303號
公　訴　人　臺灣雲林地方法院檢察署檢察官
被　　　告　乙○○　男　58歲.
上列被告因竊佔案件，經檢察官聲請簡易判決處刑（92年度偵字
第3009號），本院北港簡易庭認為應依通常程序審理，移送本院
普通庭（簡易庭案號：93年度港簡字第142號），本院判決如下
：
    主  文
乙○○意圖為自己不法之利益，而竊佔他人之不動產，處拘役
拾日，如易科罰金，以佰元折算壹日。
    事  實
一、乙○○明知雲林縣麥寮鄉○○段92地號土地（下稱系爭土地
    ）之所有權人為中華民國，竟意圖為自己不法之利益，未經
    系爭土地之管理機關財政部國有財產局同意，擅自於民國82
    年3 月間某日，竊佔如附圖編號A、B、C、D部分，面積共計
    72.37 平方公尺，搭建鐵架造涼棚、鐵架造招牌、磚造鐵皮
    頂教室，作為經營喬登美語麥寮分校、集集美語補習班使用
    。嗣於90年間經人檢舉後，為檢察官偵查而知悉上情。
二、案經臺灣高等法院檢察署函送臺灣雲林地方法院檢察署檢察
    官偵查起訴。
    理  由
一、認定犯罪事實所憑之證據及理由：
  (一)被告乙○○坦承系爭土地為中華民國所有，且未經財政部國
    有財產局同意，於上開時間在系爭土地如附圖編號A、B、C
    、D 部分搭建上開建物，作為經營喬登美語麥寮分校、集集
    美語補習班使用（見他字卷第37頁至第39頁；本院卷第53頁
    背面、第106頁正面）。而被告上開坦承之事實，業經台灣
    雲林地方法院檢察署檢察官會同雲林縣臺西地政事務所勘驗
    現場，製有勘驗現場筆錄、複丈成果圖各1份（見偵卷第7頁
    至第9頁），並有彩色照片6幀、影印照片1幀、土地登記謄
    本1紙在卷可參（見偵字卷第19頁、24頁、25頁；他字卷第8
    頁；本院卷第34頁），堪認屬實。
  (二)惟被告矢口否認有何竊佔之犯行，辯稱：
  1.被告係誤認證人丙○○有使用系爭土地之權利，而於81年10
    月1日，以新臺幣（下同）500,000元之代價，受讓系爭土地
    之使用權，被告並無為自己不法利益之意圖。
  2.況被告亦有繳納租金予財政部國有財產局，益徵被告並無為
    自己不法利益之意圖。
  (三)經查：
  1.證人丙○○固於本院證述：我將土地使用權讓渡給被告，雙
    方有簽立1 張讓渡書，今天我有將原本帶來。這筆土地是我
    祖父從日據時代就已經在耕作了，後來國民政府遷至台灣後
    ，我們拿不出所有權證明，所以就被政府編列為什麼地我不
    知道，我在地上有種植一些雜作，並有1 間用來放工具的小
    工寮，後來被告看上這筆土地，就說要補償我地上物，之後
    我便將土地使用權讓渡給被告使用。簽立讓渡書時，我沒有
    拿出土地所有權狀，我沒有那種東西，被告也沒有要求看我
    的土地所有權狀。當時讓渡金額約50幾萬元，簽約是在81年
    10 月1日，被告錢當天交給我，土地就交給被告使用等語（
    見本院卷第102頁至第104頁正面）。並經本院核閱證人丙○
    ○攜帶到庭之讓渡書原本與他字卷第43頁至第44頁所附讓渡
    書影本相符，而依該讓渡書載明：「一、土地標示：麥寮鄉
    ○○段338-751 號內如附圖紅色所示。二、丙○○確將前記
    保安林地使用權讓與乙○○屬實。三、權利金額：572,000
    元整，前記款項即日付清，丙○○如數收訖無訛。」等語。
    又雲林縣麥寮鄉○○段372 地號，於91年12月16日地籍圖重
    測前為雲林縣麥寮鄉○○段338-751 地號，所為權人為中華
    民國，管理機關為財政部國有財產局，而系爭土地於91年12
    月16日地籍圖重測前為雲林縣麥寮鄉○○段338-750 地號，
    此有雲林縣台西地政事務所異動索引、土地登記謄本各2 紙
    在卷可參（見本院卷第31頁至第35頁、第42頁至第43頁）。
    足證證人丙○○於81年10月1日係將雲林縣麥寮鄉○○段372
    地號（即重測前雲林縣麥寮鄉○○段338-751 地號）土地之
    使用權讓與被告使用，至於系爭土地則非雙方讓與之標的甚
    明。故被告辯稱：係誤認證人丙○○有使用系爭土地之權利
    ，而於81年10月1日，以500,000元之代價，受讓系爭土地之
    使用權等語，顯然不足採信。
  2.又被告雖就系爭土地及雲林縣麥寮鄉○○段372 地號土地，
    分別於90年4月3日、92年5月15日，繳納自81年7 月至90年3
    月、90年4月至92年4月之使用補償金117，306元、61,525元
    ，此有郵政劃撥儲金存款通知單2 紙、財政部國有財產局中
    區雲林分處郵政劃撥繳款明細清冊2 份在卷可佐（見他字卷
    第41頁至第42頁、第46頁），惟財政部國有財產局並未將系
    爭土地出租予被告，且上開補償金係財政部國有財產局依民
    法第179條不當得利之規定，請求被告返還其因占有上開2筆
    土地所受之利益，並非租金，此有財政部國有財產局台灣中
    區辦事處雲林分處93年10月20日台財產中雲二字第09300071
    15號函、92年4月25日台財產中雲三字第0920002869號函各1
    份在卷可參（見本院卷第36頁；他字卷第40頁），故上開補
    償金核與租金之性質不同，尚不能以被告於90年、92年間有
    繳納上開補償金，即遽認被告與財政部國有財產局，自81年
    7月起就系爭土地訂立租賃契約；或推論被告於82年3月間在
    系爭土地搭建上開建物時，有事先徵得財政部國有財產局之
    同意。被告仍辯稱：有繳納租金等語，亦不足採。
  3.綜上所述，被告明知自己就系爭土地無所有權或其他合法權
    源，仍於82年3 月間，擅自在如附圖編號A、B、C、D部分，
    面積共計72.37 平方公尺，搭建鐵架造涼棚、鐵架造招牌、
    磚造鐵皮頂教室，作為經營喬登美語麥寮分校、集集美語補
    習班使用，其具有為自己不法利益之意圖甚明。被告猶辯稱
    ：沒有為自己不法利益之意圖，顯然不足採信。
二、論罪科刑之理由：
  (一)被告乙○○所為，係犯刑法第320條第2項、第1項之竊佔罪
    。
  (二)審酌被告無犯罪前科，此有台灣高等法院被告前案紀錄表1
    份在卷可參，素行良好，惟其未經財政部國有財產局同意，
    即擅自竊佔系爭土地興建建物，供自己經營補習班，獲取不
    法利益，影響國家有效利用系爭土地之權利。而被告於犯罪
    後雖否認犯行，然其已繳清系爭土地之使用補償金予財政部
    國有財產局，並恢復系爭土地原狀，此有財政部國有財產局
    中區雲林分處郵政劃撥繳款明細清冊1份、回復原狀照片4幀
    在卷可參（見本院卷第89頁、第90頁），態度尚稱良好等一
    切情狀，量處如主文所示之刑，並諭知易科罰金之折算標準
    。
三、不另為無罪諭知部分：
  (一)公訴意旨另以：被告乙○○於82年3 月間，未經財政部國有
    財產局同意，擅自在雲林縣麥寮鄉○○段372地號土地如附
    圖所示E、F部分，面積共計151.42平方公尺，搭建鐵架造招
    牌、磚造鐵皮頂教室，供己使用。因認被告於前述時、地亦
    涉犯刑法第320條第2項、第1項之竊佔罪嫌等語。
  (二)按犯罪事實應依證據認定之，無證據不得認定犯罪事實；不
    能證明被告犯罪者，即應諭知無罪之判決，刑事訴訟法第15
    4條第2項、第301條第1項定有明文。又認定犯罪事實應依證
    據，為刑事訴訟法所明定，故被告否認犯罪事實所持之辯解
    ，縱屬不能成立，仍非有積極證據足以證明其犯罪行為，不
    能遽為有罪之認定（最高法院30年上字第1831號判例要旨參
    照）。次按「上訴人向某甲訂購之山地，係在某甲竊佔完成
    以後始行買受，縱上訴人明知某甲係竊佔而得，因貪其價廉
    仍予買受，祇能成立故買贓物罪，與收買動產之盜贓初無異
    致，不能謂其收買行為即為竊佔不動產，至收買後之轉賣為
    處分贓物，亦無另成他罪之理。」（最高法院26年渝上字第
    1560號判例要旨參照）。
  (三)被告坦承雲林縣麥寮鄉○○段372 地號土地為中華民國所有
    ，且未經財政部國有財產局同意，於上開時間在該土地如附
    圖所示E、F部分搭建上開建物（見他字卷第37頁至第39頁；
    本院卷第53 頁背面、第106頁正面）。而被告上開坦承之事
    實，業經台灣雲林地方法院檢察署檢察官會同雲林縣臺西地
    政事務所勘驗現場，製有勘驗現場筆錄、複丈成果圖各1 份
    （見偵卷第7頁至第9頁），並有彩色照片6幀、影印照片1幀
    、土地登記謄本1 紙在卷可參（見偵字卷第19頁、24頁、25
    頁；他字卷第8 頁；本院卷第32頁），堪認屬實。惟被告堅
    決否認有何竊佔之犯行，並以前詞置辯。
  (四)經查：
  1.雲林縣麥寮鄉○○段372 地號土地係重測前雲林縣麥寮鄉○
    ○段338-751地號，而證人丙○○係於81年10月1日，將該土
    地之使用權，以572,000 元之代價，讓與被告使用，雙方並
    簽立讓渡書，當時丙○○未出示該土地所有權狀，被告亦未
    要求丙○○出示土地所有權狀，已如前述，且國有財產局未
    曾出租該土地予丙○○使用，此有財政部國有財產局台灣中
    區辦事處雲林分處93年11月22日台財產中雲二字第09300079
    92號函1 份在卷可佐（見本院卷第62頁），則被告簽立讓渡
    書時，若非已知悉該土地係國有土地，且為丙○○無權占有
    ，衡情當會要求丙○○出示土地所有權狀或其他合法占有使
    用權源之證明文件，以保障自身權利，並避免茲生糾紛，惟
    被告均未要求證人丙○○提出上開文件，核與一般不動產之
    交易常態相悖。足徵被告於購買該土地使用權時，既已明知
    證人丙○○係竊佔國有土地，仍予以買受，故被告所為係犯
    刑法第349條第2項之故買贓物罪，被告於82年3 月間在該土
    地上搭建建物之行為，僅屬購買贓物後之使用贓物行為，依
    上開判例要旨所示，縱被告之前開辯解不能成立，亦不能以
    竊佔罪相繩。
  2.此外，復無其他積極證據足認被告涉有此部分公訴人所指之
    犯行，惟公訴人認此部分之行為與前揭論罪科刑部分，為單
    純一罪之關係，爰不另為無罪之諭知，併此敘明。
四、適用之法律：
  (一)程序法方面：刑事訴訟法第452條、第299條第1項前段。
  (二)實體法方面：刑法第320條第2項、第1項、第41條第1項前段
    ，罰金罰鍰提高標準條例第1條前段、第2條。
本案經檢察官甲○○到庭執行職務。
中　　華　　民　　國　　94　　年　　4 　　月　　6 　　日
                  刑事第三庭    審判長法  官 劉 國 賓
                                      法  官 廖 國 勝
                                      法  官 蘇 錦 秀
以上正本證明與原本無異。
如不服本判決，應於判決送達後10日內，向本院提出上訴狀。（
須附繕本）
                                      書記官 李 雅 怡
中　　華　　民　　國　　94　　年　　4 　　月　　6 　　日
【附錄本案論罪科刑法條】
刑法第320條：
意圖為自己或第三人不法之所有，而竊取他人之動產者，為竊盜
罪，處5年以下有期徒刑、拘役或500元以下罰金。
意圖為自己或第三人不法之利益，而竊佔他人之不動產者，依前
項之規定處斷。
前2項之未遂犯罰之。
